【裁判字號】    96,訴,2380
【裁判日期】    970124
【裁判案由】    違反毒品危害防制條例
【裁判全文】
臺灣彰化地方法院刑事判決              96年度訴字第2380號
公  訴  人  臺灣彰化地方法院檢察署檢察官
被      告  甲○○
上列被告因違反毒品危害防制條例案件，經檢察官提起公訴（96
年度毒偵字第4510號），本院判決如下：
    主  文
甲○○施用第一級毒品，累犯，處有期徒刑拾壹月。又施用第二
級毒品，累犯，處有期徒刑捌月。應執行有期徒刑壹年伍月。
    事  實
一、甲○○曾於民國（下同）91年間，因施用毒品案件，經本院
    以91年度毒聲字第137 號裁定送觀察、勒戒後，因無繼續施
    用傾向，於91年1 月31日執行完畢釋放，並經臺灣彰化地方
    法院檢察署檢察官於91年2 月4 日以91年度毒偵字第153 號
    為不起訴處分確定。竟於前開觀察、勒戒執行完畢後之五年
    內即93年間，再因違反毒品危害防制條例案件，經本院於93
    年11月17日以93年度訴字第1310號判決判處施用第一級毒品
    有期徒刑8 月，施用第二級毒品有期徒刑7 月，應執行有期
    徒刑1 年2 月，嗣經被告提起上訴，而由臺灣高等法院臺中
    分院於94年1 月31日以94年度上訴字第25號判決上訴駁回而
    確定；嗣於94年間，因違反毒品危害防制條例案件，經本院
    於94年6 月6 日以94年度訴字第559 號判決判處施用第一級
    毒品有期徒刑9 月，施用第二級毒品有期徒刑7 月，應執行
    有期徒刑1 年3 月確定，上開二案接續執行，於95年8 月28
    日縮短刑期假釋出監付保護管束，甫於96年7 月15日保護管
    束期滿未經撤銷而視為執行完畢。詎仍不知悔改，竟基於施
    用第一級毒品海洛因及第二級毒品甲基安非他命之犯意，分
    別於96年7 月31日上午10時許，在其位於彰化縣和美鎮○○
    里○○路146 巷5 號之住處，以將海洛因摻水置入針筒內注
    射之方式，及以將甲基安非他命置入玻璃管內以火燒烤吸食
    其煙之方式，施用第一級毒品海洛因及第二級毒品甲基安非
    他命各1 次。嗣於96年8 月2 日上午10時1 分許，為警持臺
    灣彰化地方法院檢察署檢察官開立之強制採驗尿液許可書，
    命其到案接受採尿，其尿液送驗結果呈嗎啡、可待因、甲基
    安非他命及安非他命陽性反應，始悉上情。
二、案經彰化縣警察局和美分局報請臺灣彰化地方法院檢察署檢
    察官偵查起訴。
    理  由
一、本案下列引用之供述及非供述證據，經本院依法踐行調查證
    據程序，公訴人及被告均不爭執各該證據之證據能力，且亦
    查無依法應排除其證據能力之情形，是後述所引用證據之證
    據能力皆無疑義，合先敘明。
二、上揭犯罪事實，業據被告甲○○於本院審理時坦承不諱，且
    其於96年8 月2 日為警採取之尿液，經送鑑驗結果，確呈嗎
    啡、可待因、安非他命及甲基安非他命陽性反應，此有應受
    尿液採驗人尿液檢體採集送驗紀錄表及詮昕科技股份有限公
    司96年8 月16日報告編號00000000號濫用藥物尿液檢驗報告
    各1 紙附卷可稽，應認被告之自白確與事實相符，堪以採信
    。
三、按觀察、勒戒或強制戒治執行完畢釋放後，5 年內再犯毒品
    危害防制條例第10條之罪，即應直接依法追訴判決，固毋庸
    再行該條例針對「初犯」所規定之觀察、勒戒或強制戒治等
    治療程序，然若係於觀察、勒戒或強制戒治執行完畢釋放後
    ，5 年後再犯第10條之罪者，則應重新依該條例第20條第1
    項、第2 項關於「初犯」之規定，先行送觀察、勒戒，並依
    其觀察、勒戒結果有無繼續施用毒品傾向，以定其是否施以
    強制戒治之治療程序，再於上開治療程序執行完畢後始由檢
    察官為不起訴處分，而非直接加以追訴處罰，此觀諸現行生
    效施行之毒品危害防制條例（於92年7 月9 日修正公布、自
    93年1 月9 日施行）第20條、第23條之規定甚明。而考諸前
    開毒品危害防制條例之修正理由主要係認觀察、勒戒或強制
    戒治後5 年後再犯者，顯見前所實施之觀察、勒戒或強制戒
    治已足以遮斷其施用毒品之癮，為期自新及協助其斷除毒癮
    ，對此5 年後再犯者仍適用初犯之規定（即該條例第20條第
    3 項之規定），即先經觀察、勒戒、強制戒治之程序【見該
    條例第20條修法理由5 第3 項修正理由 (二)】 ，且為配合
    簡化施用毒品犯之刑事處遇程序，並鑑於經觀察、勒戒或強
    制戒治執行完畢釋放後5 年內再犯者，其再犯率甚高，原據
    以實施之觀察勒戒及強制戒治既已無法收其實效，自應施以
    刑事處遇【見該條例第23條修正理由三 (二)】 ，凡此俱見
    現行毒品危害防制條例於修正時刪除修正前二犯及三犯之規
    定，一改修法前繁雜之處遇程序，僅將施用毒品犯簡化區分
    為初犯、再犯外，並認施用毒品者係屬病患性犯人，以觀察
    、勒戒戒除其身癮，併以強制戒治方式祛除心癮之措施。由
    是觀之，現行毒品危害防制條例仍採「刑罰處遇程序」與「
    治療之保安處分程序」二者併行之方式，並將施用毒品者區
    分為「初犯」與「再犯」之不同，詳言之，倘毒品施用者係
    前經觀察、勒戒或強制戒制等治療程序執行完畢5 年後，始
    再施用毒品之「初犯」，因認前所執行之觀察、勒戒或強制
    戒治足收戒除毒癮之效，自應重新先經觀察、勒戒或強制戒
    治等治療程序，並於治療程序執行完畢後由檢察官直接為不
    起訴處分，毋庸對之追訴處罰，反觀，在「再犯」之情形，
    因其先前所為治療程序顯未能收祛除毒癮之實效，且考量施
    用毒品者之再犯率偏高，乃簡化其刑事處遇程序，而對之直
    接追訴處罰，不再施以保安處分之治療程序，是現行毒品危
    害防制條例所採「初犯」與「再犯」之界分，已揚棄過去修
    正前毒品危害防制條例所採一、二、三犯之判斷標準及處遇
    程序，且側重於觀察、勒戒或強制戒治等治療程序是否確實
    收其成效。因之，對於所謂「初犯」與「再犯」之區別，除
    應視其是否於觀察、勒戒或強制戒治執行完畢釋放後，5 年
    後再犯者外，尚應兼顧其前次所施予觀察、勒戒、強制戒治
    程序之成效以資判斷，如此方能貫徹現行毒品危害防制條例
    之修正立法意旨，且細繹現行毒品危害防制條例第20條、第
    23條之立法理由可知，所謂「再犯」應係指依該條例規定執
    行觀察、勒戒、強制戒治完畢釋放，再犯施用毒品罪者均屬
    之（見該條例第20修法理由二後段），是對於現行毒品危害
    防制條例第20條第3 項規定「觀察、勒戒或強制戒治執行完
    畢後，5 年後再犯」之解釋，自應限於該施用毒品之行為人
    於觀察、勒戒或強制戒治執行完畢後5 年內均未再有任何施
    用毒品之犯行，始足當之，茍其施用毒品之犯行，前經觀察
    、勒戒或強制戒治執行完畢後，5 年內曾因再犯施用第一、
    二級毒品之行為，而經法院判處刑罰之處遇程序確定者，縱
    其係於觀察、勒戒或強制戒治執行完畢5 年後復為施用毒品
    者（即修正前毒品危害防制條例所稱之三犯或三犯以上），
    因其於治療程序之保安處分執行完畢5 年內，既仍有繼續施
    用毒品之犯行，即難認前所執行之治療程序有何戒除其身心
    毒癮之成效可言，自不得僅憑該次施用毒品犯行係在前次執
    行治療程序之保安處分完畢後，5 年後再犯一端，即依現行
    毒品危害防制條例第20條第3 項規定，逕認為「初犯」，而
    適用同條第1 、2 項之觀察、勒戒或強制戒治等治療程序，
    否則無異使接受治療程序執行成效不彰，而屢犯施用毒品罪
    之行為人，僅因其施用毒品行為與前次觀察、勒戒或強制戒
    治完畢之時間相距已逾5 年，反得循初犯之保安處分程序，
    獲邀寬典，不啻與前揭毒品危害防制條例之修法初衷背道而
    馳，是就此情形，仍應認屬「再犯」之範疇，直接適用刑事
    刑罰處遇之程序，始符修法之本旨。查被告曾於91年間，因
    施用毒品案件，經本院以91年度毒聲字第137 號裁定送觀察
    、勒戒後，因無繼續施用傾向，於91年1 月31日執行完畢釋
    放，並經臺灣彰化地方法院檢察署檢察官於91年2 月4 日以
    91年度毒偵字第153 號為不起訴處分確定，並於前開觀察、
    勒戒執行完畢後之五年內即93年間，再因違反毒品危害防制
    條例案件，經本院於93年11月17日以93年度訴字第1310號判
    決判處施用第一級毒品有期徒刑8 月，施用第二級毒品有期
    徒刑7 月，應執行有期徒刑1 年2 月，嗣經被告提起上訴，
    而由臺灣高等法院臺中分院於94年1 月31日以94年度上訴字
    第25號判決上訴駁回而確定等情，此有該不起訴處分書、臺
    灣高等法院被告前案紀錄表及臺灣彰化地方法院檢察署刑案
    資料查註紀錄表各一份存卷可參，而被告本件施用第一級毒
    品海洛因之犯行，雖係在前次91年間觀察、勒戒執行完畢5
    年後所犯，惟被告於上開觀察、勒戒執行完畢5 年內，曾再
    犯施用第一、二級毒品之罪經法院宣示判決並確定，已詳述
    如前，顯見其並非於觀察、勒戒執行完畢後5 年內均無任何
    施用毒品之犯行，且其既已於觀察、勒戒執行完畢5 年內再
    犯施用第一、二級毒品之罪，已符合毒品危害防制條第23條
    第2 項之所定之追訴要件，揆諸前開毒品危害防制條例條文
    及說明，被告所為本件施用第一、二級毒品海洛因及甲基安
    非他命之犯行，即均無「初犯」規定之適用，自均毋須再重
    新施予觀察、勒戒或強制戒制之處遇程序，而均應直接訴追
    處罰。
四、按海洛因、甲基安非他命係毒品危害防制條例所定之第一、
    二級毒品，不得非法施用。是核被告甲○○所為，係犯毒品
    危害防制條例第10條第1 、2 項之施用第一、二級毒品罪。
    查被告為供施用第一、二級毒品海洛因及甲基安非他命，而
    持有第一、二級毒品之低度行為，應分別為施用之高度行為
    所吸收，均不另論罪。末查被告曾於93年間，因違反毒品危
    害防制條例案件，經本院於93年11月17日以93年度訴字第13
    10號判決判處施用第一級毒品有期徒刑8 月，施用第二級毒
    品有期徒刑7 月，應執行有期徒刑1 年2 月，嗣經被告提起
    上訴，而由臺灣高等法院臺中分院於94年1 月31日以94 年
    度上訴字第25號判決上訴駁回而確定；嗣於94年間，因違反
    毒品危害防制條例案件，經本院於94年6 月6 日以94年度訴
    字第559 號判決判處施用第一級毒品有期徒刑9 月，施用第
    二級毒品有期徒刑7 月，應執行有期徒刑1 年3 月確定，上
    開二案接續執行，於95年8 月28日縮短刑期假釋出監付保護
    管束，甫於96年7 月15日保護管束期滿未經撤銷而視為執行
    完畢等情，有臺灣高等法院被告前案紀錄表及臺灣彰化地方
    法院檢察署刑案資料查註紀錄表各一份附卷可參，被告受有
    期徒刑之執行完畢，5 年以內故意再犯有期徒刑以上之罪者
    ，為累犯，應依刑法第47條第1 項規定，均加重其刑。爰審
    酌被告曾因施用毒品經執行觀察、勒戒後，仍未能戒斷其施
    用毒品之惡習，再犯本件施用毒品犯行，足見其雖經觀察、
    勒戒之治療程序，且前已因施用毒品案件，經法院先後判處
    應執行有期徒刑1 年2 月、應執行有期徒刑1 年3 月，猶未
    能戒絕毒品而再次施用，惡行非輕，顯未能善體國家設置觀
    察、勒戒治機構，協助毒品施用者戒除毒癮之良法美意，且
    本件被告施用第一級毒品海洛因及第二級毒品甲基安非他命
    之濃度甚高，惟念及施用毒品本質上係戕害自身健康之行為
    ，尚未嚴重破壞社會秩序或侵害他人權益，及其施用第一級
    毒品海洛因之動機、目的、所生危害及犯罪後於本院審理時
    始坦承犯行等一切情狀，分別量處如主文所示之刑，並定其
    應執行之刑。
據上論斷，應依刑事訴訟法第299 條第1 項前段，毒品危害防制
條例第10條第1 、2 項，刑法第11條前段、第47條第1 項、第51
條第5 款，判決如主文。
本案經檢察官張聖傳到庭執行職務。
中    華    民    國    97    年    1     月    24    日
                    刑事第二庭    審判長法官  石馨文
                                  法      官  尚安雅
                                  法      官  黃齡玉
以上正本證明與原本無異。
如不服本判決，應於判決送達後10日內，向本院提出上訴書狀，
上訴書狀應「敘述具體上訴理由」，並按他造當事人之人數附繕
本。「切勿逕送上級法院」。
中    華    民    國    97    年    1     月    24    日
                                  書  記  官  施嘉玫
毒品危害防制條例第10條
施用第一級毒品者，處 6 月以上 5 年以下有期徒刑。
施用第二級毒品者，處 3 年以下有期徒刑。                                      書記官  施嘉玫


司法院資訊處製作；財團法人民間司法改革基金會備份。
